臺灣臺北地方法院民事判決　　　　　　　　　　　　　　九十三年度再微字第五號
　　再審原告　　甲○○
　　再審被告　　乙○○○
右當事人間請求返還不當得利事件，再審原告對於本院民國九十二年十二月十日，九十
二年度小上字第一八三號確定判決提起再審之訴，本院判決如左：
    主      文
再審之訴駁回。
再審訴訟費用由再審原告負擔。
    理      由
一、按，再審之訴顯無再審理由者，得不經言詞辯論，以判決駁回之；民事訴訟法第
    五百零二條第二項定有明文。
二、次按，對於小額程序之第一審裁判，提起上訴經以上訴無理由為駁回之裁判者，
    不得更以同一理由提起再審之訴；民事訴訟法第四百三十六條之三十一定有明文
    。本件再審原告起訴主張：（一）最高法院七十三年度臺上字第一三七五號民事
    判決業已認定臺北市政府與鄭沈配、賴興成、賴王金名義成立之收購協議應屬無
    效，然本院九十二年度北小字第五二九號、九十二年度小上字第一八三號確定判
    決，推認鄭沈配之繼承人有授權鄭貢槌代表或代理鄭沈配之全體繼承人，出售系
    爭土地應有部分予臺北市政府，違背法令；（二）本件之關鍵在於所有權之認定
    ，原審及第二審判決稱再審被告有權占有之唯一依據，為臺北市政府於民國四十
    五年八月間之收購協議紀錄，誠如原審及第二審所稱該協議有效，則台北市政府
    請求再審原告之父鄭文章，將系爭土地所有權移轉登記之訴，遭最高法院七十三
    年度台上字第一三七五號判決敗訴確定，該判決理由欄明確記載認定：台北市政
    府四十五年間之收購協議對原告而言，係無效之法律行為屬實等情，迄今系爭土
    地所有權仍屬於再審原告。但原審及第二審判決均未就此法律關係為審酌，又未
    採納最高法院七十三年度台上字第一三七五號判決之先例，顯然原審及第二審判
    決在論理及採證法則上，適用法規方面顯有錯誤；（三）依民事訴訟法第四百九
    十六條第一項第十二款規定：「當事人發現同一訴訟標的在前已有確定判決者」
    ，及第十三款規定：「當事人發現未斟酌之證物或得使用該證物者，如經斟酌可
    受較有利益之裁判。」查同本件訴訟標的有再審原告向第三人林水盛請求返還不
    當得利事件，已有本院六十九年訴更字第一○八號、臺灣高等法院七十年度上字
    第三三五○號、最高法院七十三年度台上字第一三七五號判決確定，認為台北市
    政府四十五年間收購協議，係無效之法律行為。原審竟違法認定台北市政府四十
    五年間收購協議，係有效之法律行為，因而判決再審原告敗訴。惟再審原告既然
    發現就同一訴訟標的，在前已有確定判決，亦即發現未曾經斟酌之證物，如經斟
    酌可受較有利之裁判，依法提起再審。是就此同一系爭訴訟標的，前已有確定判
    決，且係未經原審及第二審斟酌之證物等語。爰依民事訴訟法第四百九十六條第
    一項第十二款、第十三款、第四百九十七條規定，提起再審之訴云云。惟查，再
    審原告所主張之上開再審事由與再審原告對於本院九十二年度小上字第一三八號
    判決提起上訴時，所主張之上訴理由相同，此經調閱上開卷宗，查核屬實。則依
    首揭規定，再審原告就此部分主張所提起之再審之訴，並不合法，合先敘明。
二、再按，民事訴訟法第四百九十六條第一項第一款所謂適用法規錯誤者，不包含漏
    未斟酌證據及認定事實錯誤之情形在內；最高法院六十三年台上字第八八○號判
    例意旨參照。又契約之內容，本屬契約雙方當事人之意思表示之範疇，而解釋意
    思表示，應探求當事人之真意，不得拘泥於所用之辭句，民法第九十八條亦定有
    明文。且解釋意思表示，原屬事實審法院之職權，事實審法院解釋意思表示，縱
    有不當，亦不生適用法規顯有錯誤問題；最高法院六十四年度台再字第一四○號
    判例，著有明文。末按，依第四百六十六條不得上訴於第三審法院之事件，除第
    四百九十六條規定外，其經第二審確定之判決，如就足影響於判決之重要證物，
    漏未斟酌者，亦得提起再審之訴，民事訴訟法第四百九十七條亦定有明文。至所
    謂適用法規顯有錯誤，應以確定判決違背法規或現存判例解釋者為限，若在學說
    上諸說併存尚無法規判解可據者，不得指為用法錯誤，尤不包括漏未斟酌證據及
    認定事實錯誤之情形在內；最高法院復著有五十七年台上字第一○九一號判例、
    六十三年台上字第八八○號判例、七十一年台再字第二一○號判例，可資參照。
    本件再審原告另主張：（一）原審判決引用最高法院九十一年度台上字第二五八
    八號判決、八十六年度台上字第一六五四號判決、八十九年度台再字第五二號判
    決、台灣高等法院八十三年上字第一一二五號判決之理由，與原確定判決為相同
    認定，作為不利於再審原告之判斷理由；（二）臺北市政府四十五年八月間之收
    購協議係約定：「各地主要求土地過戶登記，由政府依照土地法規定辦理徵收手
    續。」係以政府依照土地法辦理徵收為先決條件，然由於臺北市政府無法辦理徵
    收，系爭收購協議自歸於無效，足見原確定判決竟就此足影響判決之重要證物漏
    未斟酌；（三）臺北市政府於前揭移轉所有權登記之訴敗訴確定後，乃於七十四
    年一月間起，即終止與再審被告間之租賃關係，再審被告占有系爭土地並無正當
    權源，再審被告自應給付不當得利予再審原告云云。次查，本院九十二年度小上
    字第一八三號確定判決，係以有關協議紀錄、繼承系統表等證物，和鄭沈配之其
    餘繼承人與林再興未出面否認，與再審原告十餘年來未就再審被告占有系爭土地
    一事提出異議，及臺北市政府自七十四年起至七十七年九月間止，所舉行之協調
    會等事實，推認鄭沈配之繼承人授權鄭貢槌代表或代理全體繼承人出售系爭土地
    之應有部分，並說明地主於四十五年間，即承諾先行提供予拆遷戶建屋使用，並
    未援引最高法院九十一年度臺上字第二五八八號判決、八十六年度臺上字第一六
    五四號判決、八十九年度臺再字第五二號判決、臺灣高等法院八十三年度上字第
    一一二五號判決之理由，作為其認定事實之依據。故再審原告所為原確定判決誤
    引上開判決之主張，顯與原確定判決所記載之理由不符，更屬無據。至再審原告
    另泛言主張原確定判決違反憲法及民法肯定每個人均為權利義務之主體，得以平
    等法律地位從事法律生活之基本法則云云，但並未具體指明原確定判決究違反何
    項法律規定，或現尚有效之判例、解釋之內容，則其所為原確定判決適用法規顯
    有錯誤之主張，亦不足取。
三、綜上所述，本件再審之訴，顯無理由，爰不經言詞辯論，逕以判決駁回。
四、依民事訴訟法第四百三十六條之三十二第四項、第五百零二條第二項、第七十八
    條，判決如主文。
中　　　華　　　民　　　國　　九十三　　年　　　五　　　月　　二十五　　日
   　　　　　　　　　　          民事第六庭審判長法　官  林惠瑜
                                                 法  官  陳怡雯
                                                 法  官  姜悌文
右為正本係照原本作成
本判決不得上訴
中　　　華　　　民　　　國　　九十三　　年　　　五　　　月　　二十五　　日
                                              法院書記官　陳鳳瀴
